臺灣高等法院高雄分院民事判決　　　　　 99年度上字第170號
上　訴　人　龍美航運股份有限公司
兼上列一人
法定代理人　郭秀枝
上列二人共同
訴訟代理人　林永發律師
被 上 訴人　張方
　　　　　　張文
上列二人共同
法定代理人　鄭喬予
上列二人共同
訴訟代理人　許文贊律師
上列當事人間請求債務人異議之訴事件，上訴人對於民國99年7
月12日臺灣澎湖地方法院99年度訴字第12號第一審判決提起上訴
，本院於100 年1 月4日言詞辯論終結，判決如下：
    主  文
上訴駁回。
第二審訴訟費用由上訴人負擔。
    事實及理由
一、上訴人起訴主張：船舶號數為014354號、船種為運輸駁船之
    之龍美8 號船舶（下稱系爭船舶），係上訴人郭秀枝民國92
    年間出資向日本國和幸船舶株式會社所購買，屬郭秀枝所有
    ，僅係借用訴外人陳清實所獨資經營之龍美企業行名義登記
    為所有權人。嗣郭秀枝於94年8 月1 日向陳清實為終止借名
    登記之契約，並於同年月3 日交還郭秀枝占有，復因需以企
    業行名義營業始能申領統一發票，郭秀枝乃與龍美企業行（
    負責人為郭秀枝，但與陳清實為負責人之龍美企業行不同）
    於96年1 月10日形式上訂立買賣契約，實則為更名登記而於
    同年1 月11日登記為郭秀枝即龍美企業行所有。又因法令規
    定企業行非屬船舶運送業，不得經營客貨運送業務，郭秀枝
    乃於97年3 月間設立上訴人龍美航運股份有限公司（下稱龍
    美公司），並由郭秀枝提供系爭船舶作為出資而為龍美之股
    東兼董事。因系爭船舶等更名登記由郭秀枝個人名義移轉登
    記為航運公司所有，需先改造船種即由工作平台船變更為運
    輸駁船，故由郭秀枝於97年5 間出資將系爭船舶之原船種平
    台船改造為運輸駁船，並辦理船種變更登記，再移轉登記為
    龍美公司所有。又系爭船舶於92年間由郭秀枝出資購買並借
    用陳清實名義登記時，該船舶結構體及功能均為平台船，而
    回復為郭秀枝所有，並經變更船種為運輸駁船後，已非登記
    為陳清實名義時之平台船，而為另一所有權之客體。詎被上
    訴人竟指系爭船舶為陳清實所有之財產，而持對陳清實確定
    金錢債權之執行名義及命郭秀枝、龍美公司塗銷所有權移轉
    登記之判決，就系爭船舶為強制執行，伊等自得本於所有權
    人之地位，依強制執行法第15條規定提起第三人異議之訴，
    並聲明求為將原審98年度執字第2812號強制執行事件，有關
    龍美8 號運輸駁船之強制執行程序予以撤銷（即有關龍美8
    號運駁船之查封及塗銷船舶登記簿2-0 ；3-0 ；3-1 ；4-0
    之所有權移轉登記之程序）之判決。
二、被上訴人則以：系爭船舶業經確定判決認屬陳清實所有，並
    命上訴人應塗銷相關移轉登記，上訴人提起再審之訴，亦遭
    駁回確定，上訴人再提起本件訴訟，即與既判力之效力有違
    。又本件執行事件之執行名義內容，係命上訴人應塗銷系爭
    船舶之相關所有權移轉登記並回復為陳清實所有，上訴人即
    為該執行事件之債務人，且非所有人，自不符合提起第三人
    異議之訴之要件，亦無理由。至上訴人稱系爭船舶之船種已
    由平台船變更為運輸駁船，已屬另一所有權之標的，並非陳
    清實所有之龍美8 號平台船，然系爭船舶於變更船舶前後之
    船舶號數均相同，上訴人亦未註銷船舶登記而另為新登記，
    可見其所有權標的之同一性，並無不同，上訴人所述，並無
    所據等語，資為抗辯。
三、原審經審理後，駁回上訴人全部請求。上訴人提起上訴，並
    於本院聲明：(一)原判決廢棄。(二)原審（即澎湖地院）98年度
    執字第2812號強制執行事件，有關上訴人所有龍美8 號運輸
    駁船之強制執行程序予以撤銷（即有關龍美8 號運駁船之查
    封及塗銷船舶登記簿2-0 ；3-0 ；3-1 ；4-0 之所有權移轉
    登記之程序）。(三)第一、二審訴訟費用由被上訴人負擔。被
    上訴人則聲明：(一)上訴駁回。(二)第二審訴訟費用由上訴人負
    擔。
四、兩造不爭執事項：
  (一)不爭執部分：
  1.本件上訴人原主張提起第三人異議之訴及債務人異議之訴，
    嗣經撤回其中債務人異議之訴部分，僅主張提起第三人異議
    之訴（見本院卷第77、137頁）。
  2.被上訴人係持原審98年訴字第8 號、本院97年度上字第3 號
    判決及最高法院98年度台上第72號裁定（內容為命陳清實給
    付金錢）、原審97年訴字第3 號、本院97年度上第142 號判
    決及最高法院98年度台上字第1387號裁定（內容為命上訴人
    塗銷上訴人就系爭船舶之相關移轉登記）為執行名義，聲請
    就系爭船舶為強制執行（即本件之98年度執字第2812號）。
    執行內容包括將龍美公司及郭秀枝就系爭船舶之所有權移轉
    登記為塗銷而回復為陳清實名義，並查封拍賣系爭船舶以受
    償被上訴人對陳清實之金錢債權。有各該裁判及原審執行處
    之審理單在卷可稽（見原審卷第35～46頁，本院卷第84～94
    、115 、154 ～160 頁）。
  3.龍美公司、郭秀枝即龍美企業行曾就本院97年度上字第142
    號確定判決提起再審之訴，經本院以98年再字第10號判決駁
    回確定。有該判決在卷可憑（見本院卷第95～100 頁）。
  4.龍美公司曾就系爭船舶主張為其所有，而提起第三人異議之
    訴（原審97年度訴字第49號），請求撤銷原審96年度執字第
    2778號強制執行事件就系爭船舶之查封程序，經本院以99年
    度上字第46號判決駁回，並經最高法院99年度台上字第2215
    號裁定駁回確定。有該裁判及原審執行處之審理單在卷可稽
    （見本院卷第20～26、115 、142 ～153 頁。又此執行程序
    為被上訴人依原審96年度訴第8 號判決為假執行之執行案件
    。被上訴人於該案確定後，即持確定判決再聲請強制執行，
    原審另分98年度執字第2812號為執行即本件審理之執行事件
    ）。
  5.本件之相關案件如下：
  (1)金錢債權部分：96訴8、97上3及98台上72。
  (2)執行案件部分：96執2778（金錢債權之假執行）。
                  98執2812（金錢債權之本案執行及塗銷移轉
                            登記）。
  (3)異議之訴：
    96執2778部分有2 次分別為：
      97訴3 、97上142 及98台上1387，並有再審即98再10。
      97訴49、99上46及99台上2215。
    98執2812部分為：99訴12、99上170 （即本件訴訟）。
五、按除別有規定外，確定之終局判決就經裁判之訴訟標的，有
    既判力，民事訴訟法第400 條第1 項定有明文。又訴訟標的
    之法律關係，於確定之終局判決中經裁判者，當事人之一造
    以該確定判決之結果為基礎，於新訴訟用作攻擊防禦方法時
    ，他造應受其既判力之拘束，不得以該確定判決言詞辯論終
    結前，所提出或得提出而未提出之其他攻擊防禦方法為與該
    確定判決意旨相反之主張，亦即當事人就同一訴訟標的之法
    律關係，於後訴中不得更為與已確定之前訴判決為相反之主
    張，法院亦不得為反於前確定判決意旨之裁判。有最高法院
    42年台上字第1306號判例意旨及最高法院80年第5 次民事庭
    會議決議事項可供參酌。經查：
  (一)就龍美8 號船舶之所有權爭執，於本院97年上字第142 號第
    三人異議之訴事件為審理時，業經兩造就所提出之各項證據
    方法及證明力為詳細之攻擊防禦，並經本院行言詞辯論後，
    認定應屬陳清實即龍美企業行所有，而為【(1)確認如附表所
    示之船舶（即系爭船舶）屬被上訴人陳清實即龍美企業行（
    統一編號00000000）所有。(2)確認被上訴人陳清實即龍美企
    業行（統一編號00000000）與被上訴人郭秀枝間就如附表所
    示之船舶之買賣或回復委任借名登記關係；被上訴人郭秀枝
    與郭秀枝即龍美企業行（統一編號00000000）間就如附表所
    示之船舶之買賣關係；被上訴人郭秀枝與追加被告龍美航運
    股份有限公司間就如附表所示之船舶之買賣或投資關係，均
    不存在。(3)追加被告龍美航運股份有限公司應將如附表所示
    船舶權利先後編號4-0 之所有權移轉登記；被上訴人郭秀枝
    應將如附所示船舶權利先後編號3- 1之所有權變更登記；被
    上訴人郭秀枝即龍美企業行（統一編號00000000）應將如附
    表所示船舶權利先後編號3-0 之所有權移轉登記；被上訴人
    郭秀枝應將如附表所示船舶權利先後編號2-0 之所有權移轉
    登記，均應予塗銷。(4)追加被告龍美航運股份有限公司應將
    如附表所示之船舶交還予被上訴人陳清實即龍美企業行（統
    一編號00000000）】之判決，並經最高法院以98年台上字第
    1387號裁定駁回上訴而確定，有各該裁判在卷可稽，已如前
    述。則就系爭船舶所有權之歸屬，既經上開確定判決所確認
    ，依上開條文規定及判例意旨，本院自不得與該確定判決為
    相異之認定，龍美公司再為爭執而主張其為系爭船舶之所有
    權人，自非可採。
  (二)上開本院97年度上字第142 號案件之當事人雖為龍美公司、
    郭秀枝即龍美企業行及被上訴人，且係就原審96年度執字第
    2778號執行事件所提起之第三人異議之訴為審理，但因龍美
    公司為本件之上訴人，郭秀枝即龍美企業行則為郭秀枝所獨
    資經營，而獨資經營商號者，該商號與獨資者個人在實質本
    體並無差別，且兩件當事人所主張之攻防方法及論述之基礎
    事實亦均相同，從其訴訟之本質及訴訟法上之誠信原則而言
    ，本院認郭秀枝部分仍應受上開確定判決認定事實之拘束，
    不因上開訴訟之當事人為郭秀枝即龍美企業行而有差別。
  (三)再者，龍美公司就系爭船舶於96年度執字第2778號執行事件
    中，除上開本院97年度上字第142 號案件外，另再提起第三
    人異議之訴，請求撤銷系爭船舶之強制執行程序部分，亦經
    本院以99年度上字第46號判決駁回，並經最高法院99年度台
    上字第2215號裁定駁回而確定，有各該裁判在卷可憑，亦如
    前述，且本院99年度上字第46號決駁回之理由，亦係以既判
    力之效力為論述據（見該判決第3 、4 頁之理由四之(一)）。
    雖該案係就96年度執字第2778號執行事件為審理，與本件係
    就98年度執字第2812號執行事件不同，但此僅為執行事件案
    號上之差異，因基本事實相同，故就系爭船舶所有權歸屬之
    認定，本院自無從為相反之判斷，而仍應受上述確定判決所
    認定事實之拘束。
六、又本件即98年度執字第2812號執行事件之執行名義為本院97
    年度上字第3 號判決及最高法院98年度台上第72號裁定（命
    陳清實給付金錢）、本院97年度上第142 號判決及最高法院
    98年度台上字第1387號裁定（命上訴人塗銷移轉登記）。執
    行內容則包括將上訴人就系爭船舶之所有權移轉登記為塗銷
    而回復為陳清實名義，及查封拍賣系爭船舶以受償被上訴人
    對陳清實之金錢債權，有各該裁判及原審執行處之審理單在
    卷可稽，已如前述。則從執行程序而言，應係先將上訴人就
    系爭船舶之所有權移轉登記為塗銷，並回復為陳清實即龍美
    企業行後再為拍賣。故龍美公司及郭秀枝既均為該執行事件
    之債務人，並應受該執行名義之確定判決效力之拘束，自不
    得再主張其係該執行事件之第三人（上訴人之真意應係指就
    被上訴人持金錢債權之執行名義，就屬陳清實之系爭船舶為
    強制執行之執行程序時，上訴人為第三人），而提起第三人
    異議之訴。否則，如一方面認應依本院97年度上第142 號確
    定判決認定系爭船舶為陳清實所有而應塗銷上訴人之所有權
    移轉登記，以供被上訴人就屬陳清實所有之系爭船舶為拍賣
    受償，一方面又認上訴人得以第三人之地位提起第三人異議
    之訴，豈非兩項執行名義之效力間相互矛盾。至上訴人均主
    張其為系爭船舶之所有人而得提第三人異議之訴部分，亦與
    一物一物權之物權法原則有違，但因其等非系爭船舶之所有
    人，故仍均為無理由之駁回，併予說明。
七、上訴人雖又主張系爭船舶係由郭秀枝出資購買，且嗣後由工
    作平台船改造為運輸駁船並變更登記後，已與原來平台船不
    同，屬另一獨立所有權之標的，並非陳清實之財產而屬上訴
    人所有等語。然就由郭秀枝出資購買部分，業經本院97年度
    上字第142 號及98年度再字第10號判決為審酌，並經證據取
    捨後為上訴人不利之認定，則上訴人此部分主張，本院即無
    從再為不同之認定，且縱認就出資購買部分有新證據可主張
    （均係在本院上開判決前所存在之證據資料），亦屬能否就
    該案為再審事宜，自難執為本件訴訟認定事實之依據。否則
    ，即與上開既判力之效力有違，亦混淆通常訴程序與再審程
    序之分際，上訴人此部分主張，自不足採。又系爭船舶由工
    平台船變更船種為運輸駁船後，其在相關船舶登記資料上，
    除船種有變更外，其他登記事項如船舶號數、船舶名稱、船
    質、總噸數、淨噸數、主機之種類及推進器之種類等欄位，
    並無異動，有船舶登記簿及船舶國籍證書在卷可稽（見本院
    卷第94、119 頁），而依上訴人提出之改造施工說明書，亦
    係在不變更原船舶尺寸、噸位等情形下，為因應營運及作業
    需要而改造為運輸駁船（即在甲板上以H 型鋼焊接成一個圓
    衍，供裝載土石，而在艏部甲板安置1 台移動式挖土機），
    有該改造施工說明書在卷可憑（見本院卷第108 ～111 頁）
    。可見在舶船主要結構等（如龍骨）均無變動之情形下，變
    更船種並不變更船舶之同一性，與一般建物之增修建相同。
    則上訴人據以主張變更船種後即消滅原工作平台船之所有權
    ，而另創立一新所有權，自難採信。
八、綜上所述，本件上訴人主張系爭船舶並非陳清實所有，而為
    上訴人所有，其等得請求撤銷本件強制執行程序，並不足採
    。被上訴人抗辯系爭船舶為陳清實所有，應屬可信。從而，
    上訴人主張本於強制執行法第15條規定，請求撤銷系爭船舶
    之執行程序，即屬無據，不應准許。原審為上訴人敗訴之判
    決，並無違誤。上訴意旨指摘原判決不當，求予廢棄改判，
    為無理由，應予駁回。
九、據上論結：本件上訴為無理由，依民事訴訟法第449 條第1
    項、第78條、第85條第1項前段，判決如主文。
中    華    民    國  100     年    1     月    18    日
                            民事第五庭
                                審判長法官  黃科瑜
                                法      官  謝靜雯
                                法      官  林紀元
以上正本證明與原本無異。
如對本判決上訴，須於判決送達後20日內向本院提出上訴狀，其
未表明上訴理由者，應於上訴後20日內向本院提出上訴理由書（
均須按他造當事人之人數附繕本）。上訴時應提出委任律師或具
有律師資格之人之委任狀，並依附註條文規定辦理。如委任律師
提起上訴者，應一併繳納上訴審裁判費。
中    華    民    國    100   年    1     月    18    日
                                書  記  官  吳華榮
附註：
民事訴訟法第466 條之1 ：
對於第二審判決上訴，上訴人應委任律師為訴訟代理人，但上訴
人或其法定代理人具有律師資格者，不在此限。
上訴人之配偶、三親等內之血親、二親等內之姻親，或上訴人為
法人、中央或地方機關時，其所屬專任人員具有律師資格並經法
院認適當者，亦得為第三審訴訟代理人。
第1 項但書及第2 項情形，應於提起上訴或委任時釋明之。